臺灣高雄地方法院民事判決　　　　　　　96年度勞訴字第15號
原　　　告　丙○○
　　　　　　乙○○
共　　　同
訴訟代理人　黃宏綱律師
　　　　　　呂富田律師
被　　　告　長明工程有限公司
法定代理人　己○○
被　　　告　戊○○
共　　　同
訴訟代理人　鄭明達律師
當事人間請求損害賠償事件，本院民國96年11月6日言詞辯論終
結，判決如下：
    主  文
原告之訴及假執行之聲請均駁回。
訴訟費用由原告負擔。
    事實及理由
一、原告主張：
  (一)其子許茂仁於民國94年7 月25日依報紙「粗工，日領，0000
    000 」之廣告而前往應徵工作，經被告公司僱用擔任臨時工
    後，未加入勞保，亦未施以勞工安全衛生教育訓練及勤前教
    育，而由當時負責人即被告戊○○與訴外人甲○○成立勞動
    派遣之商務契約，約定每人每日工資新台幣（下同）1400元
    ，於工作當日下班後由甲○○在被告公司之派工單上簽名，
    並將勞工當日工資每人1400元交由勞工丁○○代收帶回轉交
    被告公司，再由被告公司發給勞工900 元，於同年月8 月1
    日派遣許茂仁與另一勞工丁○○至要派人甲○○處，由甲○○帶至其業主李文宗在高雄縣林園下厝路85巷18之15號處經
    營之石斑魚苗養殖池從事屋頂木桁、浪板拆除及改搭建鋼桁
    覆蓋隔熱板工作，不幸於同日早上8 時50分許，在養殖池屋
    頂從事浪板更換作業時，因踏穿浪板墜落地面，造成頭部外
    傷併顱內出血等傷害，經送醫急救於同年8 月4 日上午不治
    死亡。
  (二)按被告公司係由其負責人即被告戊○○將許茂仁派遣至甲○○處工作，自屬經營勞動派遣業務，被告公司應為許茂仁之
    勞動基準法（下稱勞基法）之雇主，被告戊○○則係負責執
    行公司業務之人。而原告為許茂仁之父母，按許茂仁之實得
    薪資900 元計，依勞基法第59條第4 款規定可請求平均工資
    5 個月之喪葬費及40個月死亡補償金共1,215,000 元（900
    ×30×45），平分各得607,500 元（1,215,000 ÷2） ，加
    上依民法227 條之1 準用同法第194 條規定，各得請求精神
    慰撫金50萬元，並依公司法第23條第2 項規定，請求被告應
    連帶給付原告各1,107,500 元（607,500 ＋500,000） ，及
    自本起訴狀繕本送達之翌日起至清償日止，均按週年利率5%
    計算之利息，並均願供擔保，請准宣告假執行。
二、被告則一致以：被告戊○○雖為當時公司之負責人，但只是
    抽傭介紹許茂仁至甲○○處工作，彼此間非勞雇關係，與甲○○間亦無勞動派遣關係等語置辯，求駁回原告之訴，如受
    不利判決，均願供擔保請准宣告免為假執行。
三、不爭執事項：
  (一)原告之子許茂仁與另一勞工丁○○於94年8 月1 日經由被告
    公司當時負責人即被告戊○○至訴外人甲○○處報到擔任臨
    時工，經甲○○帶至其業主李文宗在高雄縣林園下厝路85巷
    18 之15 號處經營之石斑魚苗養殖池從事屋頂木桁、浪板拆
    除及改搭建鋼桁覆蓋隔熱板工作，並無加入勞工保險，而於
    同日早上8 時50分許，在養殖池屋頂從事浪板更換作業時，
    因踏穿浪板墜落地面，造成頭部外傷併顱內出血等傷害，經
    送醫急救於同年8 月4 日早上不治死亡。
  (二)案經原告乙○○對被告戊○○及甲○○2 人提出告訴，結果
    被告戊○○經高雄地檢署於95年10月日以95年度調偵字第11
    7 號不起訴處分（本卷58頁）確定；而於同日同案號起訴甲○○（本卷61頁），經本院認其為勞工安全衛生法之雇主，
    於96年2 月5 日以95年勞安訴第8 號（下稱勞安訴案）判決
    其業務過失致人於死罪，處有期徒刑10月，緩刑3 年確定（
    本卷66、57頁）。
  (三)在本院刑事審理中，甲○○與告訴人即原告乙○○於96年1
    月22日調解成立，同意給付原告乙○○40萬元和解金在案（
    勞安訴案卷29頁）。
四、爭執事項：
  (一)原告之子許茂仁之雇主為何人？
  (二)如雇主為被告公司，則許茂仁經其負責人即被告戊○○派至
    甲○○處之行為，是否核屬公司法第23條第2 項規定，係屬
    被告公司負責人之業務執行？
  (三)依勞基法第59條第4 款規定，臨時工許茂仁之平均工資如何
    計算？
五、判斷結果：
  (一)許茂仁之雇主為甲○○。
    1.甲○○在偵查中供承其是支薪人，戊○○是介紹人：
      94年8 月4 日早上原告之子許茂仁不治後，當日甲○○先
      在警詢時稱：「我承包養殖場屋頂修理工作，請許茂仁做
      雜工。」「『長明總匯』為第一雇主，每日抽成500 元。
      」「我經過臨時工會介紹所介紹的電話0000000 ，地址為
      高雄市○○區○○路13號『長明總匯臨時工』。」（見高
      雄地檢署94年相字第1396號卷第3 頁，下稱該卷為相驗卷
      ）繼於同日檢察官複訊時亦稱：「（你與死者何關係？）
      是我雇用的工人」（相驗卷10頁），再於94年11月10日在
      檢察官偵訊時又稱：「（許茂仁薪水是誰給的？）是我。
      當天算的，一天是一千四百元。」「（薪水是由誰出的？
      ）是我。」「（戊○○是否知道你們在做什麼？）他是做
      『臨時工』那天我打電話給他，請他派工人來，他知道我
      們在修屋頂，需要爬高的。」「（他對現場是否清楚否？
      ）他只是把工人給我，我打電話給他說明天我要幾個人，
      他就會派人給我。」「（他有無收介紹費？）應該是有。
      我聽許茂仁的媽媽（即原告乙○○）說，許茂仁的一天工
      資為九百元，但是我給他一千四百元。」「（戊○○找人
      來，有無派工單？）有。他們拿來做完工後，我要在上面
      簽名，再發工資。他拿張派工單給戊○○，他們是聽他的
      指揮調度。」（見同署94年他字4847號卷41～42頁。下稱
      他字卷）等甲○○在偵查中之說詞歸納看來，事實應是許
      茂仁需工人時，向被告戊○○叫工，戊○○乃要許茂仁直
      接至甲○○處報到，工資1400元則由甲○○支付，被告戊○○實際抽取500 元介紹費。雖然甲○○所提之地址及電
      話，核與長明公司之登記資料（本院卷10頁）上所載相符
      ，但其所謂「長明總匯」「長明總匯臨時工」，仍與長明
      「工程」有限公司即被告公司之業務種類及公司名字明顯
      不同，僅憑甲○○亦謂許茂仁是聽被告公司負責人即被告
      戊○○指揮調度一詞，尚不能證明許茂仁與被告公司有勞
      僱關係。
    2.被告戊○○於偵查中始終否承認其為雇主，堅拒調解：
      接著於95年3 月14日檢察官問告訴人即原告乙○○，原告
      稱：「（有無和解？）甲○○跟我們有談，但戊○○不願
      意。」（同署95年度調偵字第117 號卷13頁，下稱該卷為
      調偵卷）「（你現在還要談和解？），我要跟甲○○談。
      」甚至續問其告訴代理人顏萬文律師時，代理律師亦稱：
      「（補述？）甲○○比較可能跟告訴人達成和解。戊○○
      幾乎都不可能。」等情以觀，足信被告戊○○從未認其是
      許茂仁的雇主，故拒絕與原告乙○○談和，可以斷定。
    3.此外，行政院勞工委員會南區勞動檢查所94年10月14日勞
      南檢綜字第0941013638號函附之災害檢查報告書（他字卷
      35頁）亦明載「3.甲○○透過從事職業介紹之長明工程行
      介紹罹災者許茂仁於災害當日至工程地點工作，許員一日
      工資為900 元（不含介紹費500 元），罹災者當日並接受
      甲○○指揮監督工作。」亦可佐證許茂仁係受甲○○指揮
      監督，其雇主為甲○○，而非被告公司或被告戊○○。
    4.因此，檢察官於95年10月5 日以被告戊○○對甲○○處的
      工作場所相關設備及安全衛生事項無從過問為由，對戊○○不起訴處分，未經再議確定，同日起訴許茂仁之雇主甲○○涉犯業務過失致人於死罪，已如前述。
    5.而在刑事審理中，甲○○即提出與原告乙○○於96年1 月
      22 日 調解書並認罪，且於供詞中再次確認：「對證人即
      同案被告戊○○於偵查中之證詞，有何意見？）他是仲介
      人員，我打電話過去，他才派臨時工過來。」「（許茂仁
      是否你僱傭？）我僱傭戊○○，後來他沒做了，才請許茂
      仁。」（勞安訴案卷23、25頁）等語，益徵許茂仁的雇主
      係甲○○，而非被告戊○○，已為原告乙○○及其告訴代
      理律師顏萬文所接受。今於本件反認許茂仁係受被告戊○○所僱用，前後矛盾，要難採信。
    6.即使本院審理時，甲○○到庭亦證稱「據我所知，被告（
      指戊○○）介紹臨時工，每天抽取介紹費500 元。我發放
      薪資給臨時工時，我會在派工單上簽名，讓工人帶回去長
      明公司證明我已發放薪資予臨時工。」（本院卷43頁）更
      足證明支薪予許茂仁的正是其雇主甲○○，而非被告戊○○。
    7.原告主張之依據，不可採信：
      原告主張其子許茂仁係受從事「勞動派遣業」之被告公司
      負責人即被告戊○○雇用前去甲○○處工作，主要係以甲○○於94年8 月29日在高市勞工行政中心調解記錄之說詞
      （本卷22頁）及許茂仁之兄許茂林於95年8 月7 日與另一
      勞工丁○○之電話譯文為主要依據，惟查：
      (1)甲○○當時謂：「本人從事搭建鐵皮屋工作，勞方（指
        原告之子許茂仁）係長明工程公司員工，本人因工作需
        要依報載於94年7 月31日第一次以電話通知該公司，再
        由該公司派勞方及丁○○至本人工作處工作，日工資由
        該公司與本人約定為每人1400元，於工作當日下班後於
        該公司派工單上簽名，並將勞方當日工作工資1400元，
        由勞方代收轉交公司，再由該公司發給勞方，發給金額
        本人無法得知。勞方係長明工程公司所僱員工。」等語
        ，亦係說明給付許茂仁之工資1400元係其支付無誤，至
        其餘說詞部分，可否憑以認被告公司係「勞動派遣業」
        ，謂許茂仁係其派遣至「要派人」甲○○處工作，其係
        勞基法之雇主，則尚言之過早，難以斷定。
      (2)按在傳統勞動關係中，勞工直接由雇主指揮監督，為其
        提供職業上之勞動力，雇主則給付工資作為報酬。但企
        業為因應景氣變化而產生彈性運用勞動力之需求，於是
        逐漸興起多種「非典型勞動」型態，例如：部分時間工
        作、外包、電傳勞動及勞動派遣等。有關勞動派遣之概
        念，可簡單歸納如下: 提供派遣勞工者（以下稱派遣機
        構）與使用派遣勞工者（以上稱要派機構）簽訂提供與
        使用派遣勞工之商務契約（以下稱要派契約），而派遣
        勞工在與派遣機構維持勞動契約前提下，被派遣至要派
        機構之工作場所，並在要派機構之指揮監督下提供勞務
        ，所以勞動派遣具有以下特色：是一種涉及三方當事
        人的勞動關係。派遣勞工與派遣機構間為勞動契約關
        係。派遣機構與要派機構間為商務契約關係。要派
        機構與派遣勞工間雖無勞動契約關係，但派遣勞工係在
        要派機構之指揮監督下提供勞務。派遣機構與派遣勞工
        須訂定勞動契約，雙方權利義務依據勞基法施行細則第
        7 條規定，契約內容應約定工作場所，工資、工作時間
        、安全衛生、勞工教育訓練及職災補償責任等事項，凡
        此有行政院勞工委員會網站登載之派遣勞工權益參考手
        冊（本院卷70頁起）內文可參。依此論述以解，縱許茂
        仁是看了「粗工日領0000000 」報紙所登載之人事資訊
        ，進而與被告戊○○聯絡而至甲○○處工作，然許茂仁
        之薪資1400元是由甲○○支付，且現場除勞務之指揮外
        ，工作場所及其安全衛生設施亦是由甲○○負責，非被
        告戊○○可過問之情，不起訴處分書已有論述，顯然此
        屬雇主即派遣人職責之事項，無一與被告公司有關，故
        不能因此而認定被告公司是許茂仁之派遣機構；何況，
        亦無任何證據資料得證甲○○與被告公司間有所謂勞動
        派遣關係之商務契約存在，均事理至明。今原告主張甲○○是要派人，與被告公司成立要派之商務契約，而由
        被告公司負責人即被告戊○○派遣其勞工許茂仁至要派
        人甲○○處工作，實屬誤解，不可採信。
      (3)至於原告提及另一勞工丁○○與許茂仁之兄許茂林於94
        年8 月7 日之電話譯文（本院卷20頁）內，有所謂當日
        從被告戊○○持派至宋國處之「派工單」一事。惟據丁○○在94年11月18日檢察官偵訊時證稱：「（你去甲○○那工作時戊○○有無給你派工單？）有給我甲○○的
        聯絡電話，那只是一個聯絡單子而已。」看來，根本無
        所謂「派工單」，縱使有，單憑此所稱之派工單，與被
        告公司是否為勞基法之雇主即派遣機構一事，又有何任
        何形式或甚至實質證明力之關係，實難索解。原告一再
        執以為據，本院自無從為其有利之認定。
   (二)被告戊○○介紹許茂仁至甲○○處工作，是否核屬公司法
     第23條規定之公司業務執行？
     依原告提出其子許茂仁所見之94年7 月25日剪報內容「粗
     工．日領．0000000 」（本院卷16頁）及甲○○之上揭說
     詞所提『長明總匯』或『長明總匯臨時工』，在無其他得
     佐證之資料情況下，尚難因此遽認與長明工程有限公司即
     被告公司有關；何況被告公司之當時負責人即被告戊○○
     亦未僱用許茂仁，只是介紹至甲○○處工作而已，已如前
     述，故此爭點已無進一步討論之必要，自屬當然。
六、綜上所述，原告之子許茂仁係受僱於甲○○，被告公司當時
    之負責人即被告戊○○只是介紹而從甲○○給付之薪資1400
    元中抽傭500 元費用而已。再者，原告乙○○在甲○○被訴
    業務過失致死刑事案件中，亦已與認罪之雇主甲○○和解，
    又未對被告戊○○之不起訴處分聲請再議致確定在案。從而
    ，原告主張其為許茂仁之父母，依勞基法第59條第4 款、民
    法227 條之1 準用同法第194 條及公司法第23條等規定，請
    求被告連帶給付職災喪葬費、死亡補償金及精神慰撫金，均
    無理由，應予駁回；另原告假執行之聲請，因訴之駁回而失
    所依附，亦不准許。
七、結論：本件原告之訴無理由，依民事訴訟法第78條、第85條
    第1 項前段規定，判決如主文。
中　　華　　民　　國　　96　　年　　11　　月　　16　　日
                  勞工法庭　　法  官　藍家慶
正本係照原本作成。
如不服本判決，應於送達後20日內，向本院提出上訴狀並表明上
訴理由，如於本判決宣示後送達前提起上訴者，應於判決送達後
10日內補提上訴理由書（須附繕本）。
中　　華　　民　　國　　96　　年　　11　　月　　16　　日
                              書記官　許雅惠
